【裁判字號】    89,訴,1435
【裁判日期】    900727
【裁判案由】    新型專利異議
【裁判全文】
臺北高等行政法院判決                            八十九年度訴字第一四三五號
                              .
  原      告     甲  ○
  被      告     經濟部智慧財產局
  代  表  人     陳明邦（局長）
  訴訟代理人     丁○○
  參  加  人     乙○○
  訴訟代理人     丙○○ 律師
右當事人間因新型專利異議事件，原告不服中華民國經濟部八十九年六月八日經（八
九）訴字第八九○八七二六六號訴願決定，提起行政訴訟。本院判決如左：
    主   文
原告之訴駁回。
訴訟費用由原告負擔。
    事   實
一、事實概要：緣參加人於民國（以下同）八十五年十二月二日以「水床主體結構改
    良」（如附圖一所示），向被告（八十八年一月二十六日改制前為經濟部中央標
    準局）申請新型專利，經被告編為第00000000號審查，准予專利（下稱
    系爭案）。公告期間，原告以系爭案之結構、特徵及功效已見於申准在先之第0
    0000000號「水床體內獨立之氣囊」專利案（下稱引證案一，如附圖二所
    示）及第00000000號追加二「水床結構改良」專利案（下稱引證案二，
    如附圖三所示），不符合專利法第九十七條、第九十八條第一項及第二項之規定
    ，對之提起異議，經被告審查，以八十九年一月十八日智專三（一）02016字第
    八九八九○○○○四四號專利異議審定書為「異議不成立」之處分。原告不服，
    提起訴願，遭經濟部以八十九年六月八日經（八九）訴字第八九○八七二六六號
    訴願決定書為駁回訴願之決定，原告對該決定不服，提起行政訴訟。本院並於九
    十年三月二十六日以裁定命參加人獨立參加本訴訟。
二、兩造聲明：
(一)原告未於言詞辯論期日到場，依其書狀聲明求為判決：訴願決定及原處分均撤銷。
(二)被告聲明求為判決：駁回原告之訴。
三、兩造之爭點：系爭案是否具新穎性、進步性及產業利用性而符合新型專利案申請
    之要件？
(一)、原告主張之理由：由系爭案原始異議申請書所呈述之理由及訴願書理由，可證明
    系爭案並不具備申請專利所具備之新穎性、進步性，更無產業上之利用性。
(二)、被告主張之理由：
１、起訴理由僅認為由前異議理由書及訴願理由書中所提之理由可證明系爭案不具新
    穎性、進步性及產業利用性。
２、查系爭案被告原處分及訴願答辯書中，均已就異議所提之證據及理由予以考量，
    並提出明確詳盡異議不成立之理由，說明異議證據及理由尚不足以證明系爭案之
    結構不具新穎性、進步性及產業利用性，起訴理由並未對本局原處分及經濟部原
    決定提出具體之反駁理由，顯見本異議案本局原處分及訴願決定並無違誤。
(三)、參加人主張之理由：
壹、程序部分
一、按撤銷訴訟之提起，應於訴願決定書送達後二個月之不變期間內為之，行政訴訟
    法第一百零六條第一項前段定有明文。
二、經查原告於收受經濟部6.8.經八九訴字第八九○八七二六六號訴願決定書，固
    曾於八十九年七月十日向行政院訴願委員會提起再訴願，經行政院訴願審議委員
    會以程序不合，而於7.以八十九訴字第二二一二三號函知原告應具狀向臺北
    高等行政法院提起行政訴訟，原告自認於八十九年七月廿七日收受行政院指示向
    臺北高等行政法院起訴之函，原告理應於收受行政院通知另行起訴函之二個月期
    間內，即八十九年九月廿六日前起訴，詎原告竟遲至八十九年九月廿八日始向臺
    北高等行政法院起訴，有起訴狀所蓋收文章日期可證，原告起訴顯已逾二個月之
    時效期間，於法不合應予駁回。
貳、實體部分
一、原告呈提之證據一之整體構成及其空間形態皆與系爭案有極大之明顯不同，且引
    證一實為參加人所研發而成，並提供予先前公司使用，然而其二者所能達到之功
    效及目的皆不相同，其引證一並無法達到系爭案之優異效能，特針對其相異點敘
    述如下：
(1)、引證一之專利範圍第一項述及一種水床內獨立氣囊，主要是於水床內安裝一氣囊
    ，並以氣囊繞於水床內之四周緣上，由上可知，證據一所強調之氣囊為繞設於水
    床四周，其內部並以複數拉片支撐，然而此種作法僅為了增加水床與水床護邊體
    之密合度及挺實感，但當水床受壓時，即使水床內部產生激烈之水激盪，故引證
    一僅為解決水床之挺實感及調整軟硬度使用，並無任何揭示有解決水床主體於受
    壓時之衝擊力及震波的技術及結構產生，再由系爭案說明書之第五頁處所述之四
    點功能處明確得知，其主要係利用水床主體內以緩衝隔片分隔出之複數水囊室，
    並以氣囊穿設於各緩衝隔片之固定孔，即可有效將水床主體於受壓時之壓力及震
    波相互抵消而降壓，並同時具有調整水床主體之軟硬度，且因本創作為一個別之
    水床主體，故亦可配合不同架構之外包覆體，而可使各水床主體可分別加熱，並
    同時具有可依實際需求來組設成一個或一個以上之床位的水床體使用，是以引證
    一實難與系爭案所達成之功效及空間上有任何相同或有關聯之處。
(2)、引證二之圖式中即可清楚得知，其水床體內之中間氣囊與環繞氣囊皆為獨立設置
    ，然而其內之複數拉膜係呈縱向及斜向設置，其構成並無系爭案中所述之水床主
    體內具複數橫向熔接之緩衝隔片及其所形成之複數水囊室，且亦未使氣囊由各固
    定孔中穿設於各水囊室中，故引證二之整體構成技術不同、空間不同，且所可解
    決之問題亦有極大之差異，更遑論二者實際所達成之功效，況且其引證二本為參
    加人所設計之產品，其整體之構成並無法使受壓時之水激盪所產生之往複式震波
    有效吸收，其床體穩定性不足且製作不易，故創作人始另以較佳之空間形態及嶄
    新結構來解決此一缺失，並利用模組式之設計理念，將水床主體以零組件之方式
    來使水床之加熱及生產不同床位時更加便利，故系爭案具有極明顯之進步性。
二、就針對原告所述之不具產業利用性而言：原告一再斷言系爭案無法實際製作且品
    管問題叢生，然而參加人已將此種水床主體實際生產且大量行銷於市面，且因製
    作上之種種問題，其參加人不但已透過材料之選擇及生產機具之改良，早已克服
    原告所述之種種問題，並於系爭案於再審面詢時，即已攜帶樣品及所使用之高穩
    定皮料向再審委員解說，方得以順利獲得此一新型專利，更因參加人本著精益求
    精之精神，並業已利用二追加案來申請再研發後之更具穩定性及簡化製造程序之
    再改良案於智慧財產局內部，原告因不諳此種水床之製造方法及材料選擇，而以
    此種毫無專業判斷及理論之言詞意欲蒙混過關，實令人不敢苟同，再者，如原告
    所述系爭案無法製造與不具產業利用性，是否參加人之系爭案及其追加案皆無法
    實施，那原告大可不需透過異議，僅需使參加人從事大量生產後，參加人便會無
    法立足於水床業界，故可得知，原告僅為了遂其從事仿冒之意圖極為明顯，又，
    其所述及系爭案之外座體之各膠膜及護邊之構成僅利用於敘述使用，並非本創作
    所強調之重點與保護範圍為水床主體更非系爭案所論究之部分。
三、財團法人工業技術研究院機械研究所鑑定報告亦認定系爭案水床主體之結構改良
    具有新穎性：
(1)、系爭案水床主體之結構改良，係由水床體、緩衝隔片及氣囊所組成，該水床體內
    具有複數緩衝隔片，各緩衝隔片間形成有複數水囊室，而緩衝隔片之上下邊緣處
    開設有一個或一個以上之洩氣孔及注水孔，其特徵在於該項複數緩衝隔片係以高
    週波橫面接著於水床體內部之四周緣面，且各緩衝隔片上皆開設有一個或一個以
    上之相對位置之固定孔，而相對位置之各固定孔內為穿設有一氣囊於其中，並使
    各氣囊縱向貫穿於各水囊室位置。
(2)、系爭案爭議係於水床體及氣囊室之結構與裝置，故就其爭議點合併，引證案一及
    引證案二與系爭案相較，系爭案之水床主體內配合緩衝隔片形成複數水囊室之整
    體結構並未揭示於引證案一及引證案二中，系爭案自具新穎性，而系爭案之複數
    緩衝隔片裝置係將水床主體之整體內部形成複數個水囊室，並非如引證案一、二
    僅將其原氣囊以拉出形成為複數氣囊室，兩者結構顯然不同，系爭案技術手段及
    特徵也明顯迥異，而引證案二亦公告在後，系爭案自非屬該二引證案二習用技術
    之簡單轉用，引證案一及引證案二自不足以證明系爭案不具進步性。
    理  由
壹、程序部分
一、按撤銷訴訟之提起，應於訴願決定書送達後二個月之不變期間內為之，行政訴訟
    法第一百零六條第一項前段定有明文。又對於得提起行政訴訟之訴願決定，因訴
    願決定機關附記錯誤，而向非管轄機關提起行政訴訟，視為自始向有管轄之行政
    法院提起行政訴訟訴，訴願法第九十一條第一項、第二項亦定有明文。經查本件
    經濟部（八九）訴字第八九○八七二六六號訴願決定係作成於八十九年六月八日
    ，而行政訴訟法係於同年七月一日修正施行，原告若對該訴願決定聲明不服，必
    然跨越行政訴訟法修正施行前後，但該訴願決定書附記內容僅記載：「本件訴願
    人如有不服本駁回決定，得於收受本決定書次日起三十日內檢附原處分書、原訴
    願書及本決定書等影本向行政院提起再訴願，．．．」等文句，漏未記載於同年
    七月一日起應向本院提起行政訴訟，顯係附記錯誤，本件原告係於同月六月十四
    日收受本件訴願決定書，有訴願決定書送達回證在卷可按，則原告於同年七月十
    日向行政院訴願委員會提起再訴願，揆諸前開訴願法第九十一條第二項規定，視
    為自始向有管轄權之本院提起行政訴訟，原告起訴並未逾期，於法並無不合。
二、本件原告經本院合法通知，於言詞辯論期日未到場，雖具狀稱其必須於九十年十
    月十一日赴中國上海洽商，是其仍得於言詞辯論期日到場，縱不能到場亦可委任
    訴訟代理人到場，故其未到場辯論應認無正當理由，爰依行政訴訟法第第二百十
    八條準用民事訴訟法第三百八十六條、第三百八十五條第一項前段規定，核無民
    事訴訟法第三百八十六條所列各款情形，依到場被告之聲請，由其一造辯論而為
    判決，合先敘明。
貳、實體部分
一、按稱新型者，謂對物品之形狀、構造或裝置之創作或改良，為專利法第九十七條
    所規定。又公告中之新型，任何人認有違反專利法第九十七條至第九十九條規定
    而向專利專責機關提起異議者，依同法第一百零二條第一項規定，除應備具異議
    書外，並應附具證明文件；從而有無違反專利法規定之情事，依法應由異議人附
    具證據供查，倘所舉證據不足以證明其有違反專利法之規定者，被告自應為異議
    不成立之處分。
二、本件系爭案，係參加人乙○○於八十五年十二月二日以「水床主體結構改良」，
    向被告申請新型專利，經被告編為第00000000號審查，准予專利。其專
    利範圍係由水床體、緩衝隔片及氣曩所組成，該水床體內具有複數緩衝隔片，各
    緩衝隔片間形成有複數水囊室，而緩衝隔片之上下邊緣處開設有一個或一個以上
    之洩氣孔及注水孔，其特徵在於該項複數緩衝隔片係以高週波橫面接著於水床體
    內部之四周緣面，且各緩衝隔片上皆開設有一個或一個以上相對位置之固定孔，
    而相對位置之各固定孔內為穿設有一氣囊於其中，並使各氣囊縱向貫穿於各水囊
    室位置。公告期間，原告以系爭案之結構、特徵及功效已見於申准在先之第00
    000000號「水床體內獨立之氣囊」專利案（引證案一）及第000000
    00號追加二「水床結構改良」專利案（引證案二），不符合專利法第九十七條
    、第九十八條第一項及第二項之規定，對之提起異議，經被告審查，認為該二「
    引證案」均不具有系爭案於水床體內利用複數緩衝隔片形成複數水囊室之結構，
    顯難據以證明系爭案構造之不具新穎性。另由於系爭案緩衝隔片之構造及其水床
    體內之裝置，均未見於引證案一與引證案二中，且引證案二公告在後。尚難謂系
    爭案係該二引證案習有技術之運用，故該二引證案亦不足以證明系爭案結構之不
    具進步性，且新型專利係就物品之形狀、構造或裝置而言，物品之製法非屬新型
    專利審查之範疇，僅泛指製作難度較高，尚難逕行認定系爭案不具產業上利用性
    ，而為「異議不成立」之處分，此有原告八十八年五月七日專利異議申請書、被
    告八十九年一月十八日智專三（一）02016字第八九八九○○○○四四號專利異
    議審定書等件為證，為兩造所不爭執，足認為實。原告不服，循續提起本件行政
    訴訟，主張：1.系爭案之複數緩衝隔片確係沿用原告引證案一獨立氣曩內橫面複
    數隔片之高週波接著於氣曩體內四周緣面相同結構。2.系爭案之氣曩管條設計及
    結構功能與參加人註冊專利之引證案二完全相同。3.系爭案之氣曩管條的製作以
    及專利範圍所標示第四、五、六圖示說明之密封式外套之組裝製作工程難度根本
    不具產業利用性云云。惟查：
(一)、引證案一之專利範圍係一種水床內獨立氣囊，主要是於水床內安裝一氣囊，並以
    氣囊繞於水床內之四周緣上，強調氣囊繞設於水床四周，其內部並以複數拉片支
    撐，增加水床與水床護邊體之密合度及挺實感，但當水床受壓時，便使水床內部
    產生激烈之水激盪，故引證一僅為解決水床之挺實感及調整軟硬度使用，並無法
    解決水床主體於受壓時之衝擊力及震波的技術，而系爭案其主要係利用水床主體
    內以緩衝隔片分隔出之複數水囊室，並以氣囊穿設於各緩衝隔片之固定孔，即可
    有效將水床主體於受壓時之壓力及震波相互抵消而降壓，並同時具有調整水床主
    體之軟硬度，且系爭案為一個別之水床主體，亦可配合不同架構之外包覆體，而
    使各水床主體分別加熱，並具有可依實際需求來組設成一個或一個以上之床位的
    水床體使用，是以引證案一實難與系爭案所達成之功效相類比，系爭案實具進步
    性。
(二)、引證案二水床體內之中間氣囊與環繞氣囊皆為獨立設置，其內之複數拉膜係呈縱
    向及斜向設置，而系爭案之水床主體內具複數橫向熔接之緩衝隔片及其所形成之
    複數水囊室，氣囊由各固定孔中穿設於各水囊室中。顯見系爭案（如附圖一之第
    三圖所示）之緩衝隔片，並未見於引證案一，且系爭案之複數緩衝隔片，係將水
    床體之整體內部形成複數水囊室（如附圖一之第二圖所示），而引證一之複數拉
    片，則僅係將氣囊形成為複數氣囊室（如附圖二之第二圖所示），兩案結構顯然
    並不相同。且氣囊並非系爭案之主要特徵（見系爭案之申請專利範圍），兩案即
    使具有部分相同之構件，如其他主要結構（如系爭案之緩衝隔片）不同，兩案當
    仍為不同。
(三)、除非系爭案之製作或組裝完全不可能達成，如僅為難度較高，當不能因此而認定
    其不具產業上利用性。原告所提之異議理由、訴願理由及起訴理由均未提出任何
    具體系爭案不能達成其創作目的及功效之理由或證據，當難僅憑其指稱為難度高
    即認系爭案不具產業上利用性。
(四)、本件於訴願階段，經經濟部送請財團法人工業技術研究院機械工業研究所審查結
    果略以：
(1)、本案「水床主體之結構改良」，係由水床體、緩衝隔片及氣囊所組成，該水床體
    內具有複數緩衝隔片：各緩衝隔月間形成有複數水囊室，而緩衝隔片之上下邊緣
    處開設有一個或一個以上之洩氣孔及注水孔，其特徵在於該項複數緩衝隔片係以
    高週波橫面按著於水床體內部之四周緣面，且各緩衝隔片上皆開設有一個或一個
    以上之相對位置之固定孔，而相對位置之各固定孔內為穿設有一氣囊於其中，並
    使各氣囊縱向貫穿於各水囊室位置。
(2)、本案爭議係於水床體及氣囊室之結構與裝置，故就其爭議點合併，引證案一及引
    證案二與本案相較，本案之水床主體內配合緩衝隔片形成複數水囊室之整體結構
    並未揭示於引證案一及引證案二中，本案自具新穎性，而本案之複數緩衝隔片裝
    置係將水床主體之整體內部形成複數個水囊室，並非如引證案一、二僅將其原氣
    囊以拉出形成為複數氣囊室，兩者結構顯然不同，本案技術手段及特徵也明顯迥
    異，而引證案二亦公告在後，本案自非屬該二引證案習用技術之簡單轉用，引證
    案一及引證案二自不足以證明本案不具進步性。本案訴願為無理。
(3)、綜上所述，本案原處分並無違誤，建議訴願應予駁回。有該財團法人工業技術研
    究院機械工業研究所八十九年五月五日（八九）工研機審字第○六二四號所函附
    審查意見書附於訴願卷可稽，該審查意見書係審查單位基於其專業之能所提供之
    意見，公正客觀，且與異議審定書理由相符，自堪採認。
三、綜上所述，被告認為系爭案無違專利法第九十七條及第九十八條第一項、第二項
    之規定，為異議不成立審定之處分，揆諸首揭法條規定，並無違誤。訴願決定予
    以維持，亦無不合，原告求為判決原處分及訴願決定撤銷，為無理由，應予駁回
    。
據上論結，本件原告之訴為無理由，爰依行政訴訟法第二百十八條、第一百九十五條
第一項後段、第九十八條第三項前段，民事訴訟法第三百八十五條第一項前段判決如
主文。
中     華     民     國     九十    年      七      月      二十七      日
                       臺 北 高 等 行 政 法 院  第 二 庭
                                   審 判 長 法  官  王立杰
                                            法  官  黃本仁
                                            法  官  劉介中
右為正本係照原本作成。
如不服本判決，應於送達後二十日內，向本院提出上訴狀並表明上訴理由，如於本判
決宣示後送達前提起上訴者，應於判決送達後二十日內補提上訴理由書（須按他造人
數附繕本）。
中     華     民     國     九十    年      七      月      二十七      日
                                            書記官  黃明和


司法院資訊處製作；財團法人民間司法改革基金會備份。
